臺灣士林地方法院刑事判決　　　　　　　　　　　　　九十二年度訴字第六二四號
　　聲　請　人　臺灣士林地方法院檢察署檢察官
　　被　　　告　丁○○
右列被告因偽造文書等案件，經檢察官聲請簡易判決處刑（九十一年度偵緝字第四七
三九號），及函請併案審理（九十一年度偵字第一一七八二號），本院士林易簡易庭
認不宜以簡易判決處刑，移由本院刑事庭改依通常程序審理，並判決如左：
    主  文
丁○○共同連續行使偽造私文書，足以生損害於他人，處有期徒刑壹年肆月。
偽造附表一、二被冒用名義人標單上之戊○○、林美玲、高秋圓、丙○○、己○○、
乙○、癸○○、壬○○、甲○○之簽名各壹枚均沒收。
    事  實
一、丁○○於民國（下同）八十六年三月十五日起，自任會首，召集附件一互助會單
    所示新台幣（下同）二萬元之民間互助會，採內標制（即活會會員每期以二萬元
    扣除競標標金後繳納會款，死會會員則每期繳納二萬元），每月十五日在台北市
    ○○○路二段十三號新光產物保險股份有限公司內開標，會期自八十六年三月十
    五日起至八十九年六月十五日止。嗣因受他人欠款拖累及投資生意虧空，債務週
    轉不靈，竟意圖為自己不法之所有，並基於概括犯意，連續於附表一所示之日期
    ，在前揭開標地點，利用會員間甚少聯繫及僅有少數會員到場競標或無人參與競
    標之情形，分別冒用附表一所示活會會員名義，以附表一所示之金額，偽填競標
    利息七千元及被冒標人署押於標單上，並於開標時持前開偽造標單行使參與競標
    而得標，再向互助會當次活會會員詐稱係被冒標人得標（向被冒標人戊○○〔嗣
    改名為李芷鈴〕、辛○○、丙○○、己○○、乙○、癸○○收取會款時則另詐稱
    係其他會員得標），使各該期之活會會員均陷於錯誤，誤以為係附表一所示之被
    冒標人得標，而分別將扣除會息後之會款交付予丁○○，共計詐得會款二百十三
    萬二千元（原起訴誤算為一百八十九萬二千元，嗣經檢察官公訴時更正），足生
    損害於附表一各編號所示之被冒標人及其他活會會員。嗣於八十九年一月間因已
    完全無力週轉而宣告上開互助會停標（即倒會）後，與會員協議和解，惟因無力
    償還而避不見面，經戊○○、己○○、丙○○、辛○○、癸○○、丑○○等會員
    互為聯絡後，始查知上情。又丁○○參加卯○○於八十七年八月五日在臺北市○○路○段二十號八樓安泰人壽保險公司所組附件二之三萬元民間互助會，會期自
    八十七年八月五日起至九十年一月五日止，採內標制，每月五日在上開安泰人壽
    保險公司開標，因丁○○債務需款週轉，卯○○與丁○○均明知丁○○未得該互
    助會甲○○、壬○○之同意標取會款，竟共同基於偽造文書及詐欺之概括犯意聯
    絡（丁○○係基於同前之偽造文書及詐欺之概括犯意），於附表二所載之時間，
    由丁○○冒用甲○○、壬○○之名義，並由卯○○代於標單上分別填載甲○○、
    壬○○之姓名及標金九千元，於開標時行使前開偽造標單參與競標，並由卯○○
    宣布得標，據以向各互助會員收取款項，致各活會會員陷於錯誤，而分別將扣除
    會息後之會款交付予卯○○轉交丁○○取得，共計詐得會款八十四萬元，足以生
    損害於甲○○、壬○○及其他活會會員。嗣因甲○○、壬○○認該互助會標金過
    高且屢標不中而查獲上情，並對卯○○提出告訴，卯○○復對丁○○提出告訴。
二、案經被害人戊○○、己○○、丙○○、辛○○、癸○○、丑○○訴請臺灣士林地
    方法院檢察署檢察官發交臺北縣警察局止汐止分局偵查後聲請簡易判決處刑，並
    聲請併案審理，本院士林簡易庭認不宜以簡易判決處刑，移由本院刑事庭改依通
    常程序審理。
    理  由
一、關於右揭事實，業據被告丁○○於本院審理時坦白承認（本院九十三年三月三日
    審判筆錄第二七頁至三十頁），且 (1)據證人戊○○（改名李芷鈴）證述我參加
    附件一互助會，會單編號二十五號，會單將姓名誤載為「張」美芳，在八十九年
    初互助會即將結束時，被告表示互助會無法繼續，經同仁清查，發現還有十幾位
    沒有標到，才知道被告有冒標的行為，但會單上只剩六個活會，我未到場參與投
    標，卷附我的會單是依被告開標當天告知我的金額記錄，被告曾表示要向我借標
    ，但我不同意，我由辛○○之會單比較，我的會在八十六年十二月被以七千元冒
    標。事後開三次協調會，會員彼此提出來的會單都不一樣，會單上有些人已經被
    標走了，協調時，被告有確認過債務明細，表示按月要償還我們，但我們協調沒
    成功被告即跑掉了等語（台灣士林地方法院檢察署九十一年度偵緝字第五二號卷
    ─以下簡稱偵緝卷第三七至三九頁、第五一頁，本院九十三年二月十八日審判筆
    錄第二頁至第八頁）；(2) 證人辛○○證稱參加附件一互助會，有四會即編號三
    十號（高秋圓）、三十一號（林美玲）、三十七號（辛○○）、三十九號（王秀
    如），我至停標時是二個死會（編號三十七號、三十九號），二個活會（編號三
    十號、三十一號），我未到場參加投標，二個死會均是請被告幫我標，卷附我的
    會單是每次被告通知我，何人標到會款所寫上，因為我要交會款給她。一直到八
    十九年一月才知道被告冒標，因會員都是單向聯絡，不知何時被冒標，我核對丙○○、戊○○、己○○、癸○○之會單，發現我編號三十一號（林美玲）是在八
    十七年一月被冒標，冒標標金七千元，編號三十號（高秋圓）是在八十七年六月
    被冒標，標金也是七千元，被告沒有向我借標過，之後協調會被告有確認過債務
    明細及卷中之附件清償資料等語（偵緝卷第七四頁，本院九十三年二月十八日審
    判筆錄第三二頁至第三七頁）；(3)證人丙○○證稱參加附件一互助會，會單編
    號是四號，未曾去現場投標，都是被告打電話告訴我何人得標，然後把錢匯過去
    ，被告從沒有向我借標，八十九年一月會倒了，與被告協議，八十九年度發查字
    第八七四號案卷第七、八、九、十、十二、十三頁之資料是互助會的概括表，是
    依據被告陳述由我製作，我是在八十七年十月被冒標，冒標的金額是七千元，但
    那時被告告訴我是乙○得標等語（偵緝卷第七三頁，本院九十三年二月十八日審
    判筆錄第十五頁至第二五頁）； (4)證人己○○證稱參加附件一互助會，會單編
    號二四號，我提出卷附之互助會單金額是依電話上被告所告知之金額填寫，我從
    來沒有去投標過，八十九年一月份被告告訴我，說她會要倒會，我與其他會員核
    對，才知我是八十八年四月十五日被標走，標金是七千元，我從未同意被告標我
    的會，事後被告有承認冒標，我與被告和解五十八萬元，故我未去參加協調會，
    但和解以後，被告大概給我二萬多元等語（本院九十三年二月十八日審判筆錄第
    九頁至第十三頁）； (5)乙○證述我參加附件一互助會，會單編號二十七號，會
    單將姓名誤載為李「森」，之前有去參加過投標，參與投標者將標單放進去，被
    告就抽出來唱名，標單要寫名字、金額，被告曾經要借我的名字標會，但我不同
    意，依丑○○、己○○、癸○○的會單，我的會在八十八年八月十五日以七千元
    被標走，之後去協調，是因為停會希望被告能償還債務才去等語（本院九十三年
    二月十八日審判筆錄第二頁至第五頁）；(6)證人癸○○證稱參加附件一互助會
    ，會單編號十五號，我曾去參加投標，但沒有標到，投標時要寫自己的名字及標
    金金額，我投標當時被告的手上都拿有其他會員的標單，卷附我的會單上之記載
    是被告跟我收會錢時，她跟我講所作的紀錄，我是在開偵查庭時，其他會員表示
    我是死會我才知道被冒標，我沒同意借被告標，經核對戊○○、辛○○、己○○
    之會單，我是在八十八年九月被以標金七千元冒標，後來被告有承認冒標並開四
    張本票給我，金額共計五十一萬五千元，但被告都還沒還錢等語（偵緝卷第六六
    頁、本院九十三年二月十八日審判筆錄第三八頁至第四０頁）。 (7)證人寅○○
    到庭證稱不清楚是否遭冒標，但依己○○及戊○○之會單是在八十八年十二月分
    以五千元被冒標等語，惟據被告陳述，其冒標時有把人名寫出來，金額大部分是
    七千元，是因為大家都要標，所以就以高標七千元來標。我在新光時沒有標庚○○、子○○、癸○○、壬○○、乙○、寅○○的會，但在外面時，我就說我有標
    等語（本院九十三年二月二十五日審判筆錄第十三頁），且證人辛○○證述其參
    加被告之互助會共四會，互助會單編號三十號（高秋圓）、三十一號（林美玲）
    、三十七號（辛○○）、三十九號（王秀如），停標時是二個死會（編號三十七
    號、三十九號），二個活會（編號三十號、三十一號），第一個死會是編號三十
    七號在八十八年二月十五日以七千元標取，第二個死會是編號三十九號，是在八
    十八年十二月十五日以七千元標取等語（本院九十三年二月十八日審判筆錄第三
    三頁），是被告恐冒標之事被發覺，對在新光產物保險公司之會員與非屬新光保
    險公司之會員為不同得標人之陳述，惟依證人辛○○之證述八十八年十二月十五
    日互助會是由其標取無訛，是證人寅○○由他會員之會單所載於八十八年十二月
    十五日遭冒標即有不合，此外尚無證據證明被告有於八十八年十二月十五日標取
    證人寅○○之互助會，是堪認被告未冒標寅○○之會，併此敘明。另外由證人子
    ○○供述本會參加二會，其中一會本來要標，但被告表示另外有一個會員也要標
    ，故由我與與互外一個會員合標，另外一個活會被冒標等語（本院九十三年二月
    十八日審判筆錄第二十頁至第二十六頁），惟經核對證人癸○○、辛○○、戊○○之會單，證人子○○在八十八年十一月分，以五千元標一個會，另一會均尚空
    白未有標會之記載，核與證人子○○供述一會與他人合標相同，另一會則未有被
    冒標之登載，是證子○○之互助會並未遭被告冒標，附此敘明。再者，證人丑○○表示其係編號三，以壬○○名義參加互助會，其核對辛○○及丙○○之標單其
    是在八十七年六月十五日被標走云云（本院九十三年二月二十五日審判筆錄），
    惟八十七年六月十五日是辛○○以高秋圓名義（編號三十號）參加之互助會被冒
    標，已如前述，且依卷附之戊○○、己○○、癸○○及丑○○提出之互助會單登
    載該次係辛○○（以高秋圓名義）被冒標，丑○○以壬○○名義之會仍係活會，
    且丑○○自陳於八十九年一月去投標有標到，但是停會未拿到錢等語（本院九十
    三年二月二十五日審判筆錄第六頁、第七頁），堪認證人丑○○未遭冒標，併此
    敘明。 (8)此外復有附件一互助會會員提供之戊○○、辛○○、丙○○、己○○
    、癸○○之互助會單影本附卷可稽（偵緝卷第五六頁至第六０頁）、被告與己○○之和解書及本票影本（九十年度偵字第四五００號卷第十四頁至第二十三頁）
    、協議書影本等附卷可稽，事證明確被告有為附表一之冒標行為。 (9)再查，被
    告坦承因八十八年間有財務問題，得會首卯○○同意，未經甲○○、壬○○同意
    冒標渠等二人附件二之互助會，標會時我有在場，但沒寫標單，標單是會首卯○○寫的，之後甲○○交活會的錢，利息錢由我付，寫給卯○○之承諾書不是冒標
    後馬上寫的，是之後才寫的，內容是卯○○寫好由伊簽名，卯○○寫冒標日期是
    八十八年十二月、八十九年一月是不對的，冒標之時間應該是寫承諾書之前約半
    年，我因這樣對卯○○有虧欠，且卯○○也怕被我連累，我才寫承諾書等語（本
    院九十三年二月二十五日審判筆錄第十三頁、九十三年三月三日審判筆錄第十六
    頁、第二十五頁、第二十七頁、第三十頁），且據證人甲○○證述有參加卯○○
    於八十七年八月五日所起之互助會，依我看其他人之會單，卯○○冒標我的會有
    二個不同日期，分別是八十八年八月及八十八年五月，卯○○說是被告以我的名
    義冒標我不知道是真是假，但我未曾委託別人幫我標會，如果是被告冒標我的會
    ，卯○○也應該把標得之會款給我，況且我也有繼續繳活會的會款，且大部分是
    用匯款方式繳交，故我質疑卯○○之說法，承諾書是八十九年簽的，我的會是八
    十八年被冒標等語（九十三年二月二十五日審判筆錄第十頁至第十三頁）；再據
    證人壬○○證稱有參加卯○○於八十七年八月所籌組附件二的互助會，會員編號
    第二十二號，一直都是活會，因甲○○發現標金太高了，就說要標，我當時認為
    才剛開始的會，標會很可惜，就把機會讓給甲○○去標，但都沒標到。會錢都是
    被告來拿或是我直接匯錢到卯○○的帳戶。我質疑每次要標會，卯○○都說標好
    了，且如果我是死會，卯○○怎麼沒有跟我講被告標我的會。被告從未跟我說，
    要借我的名義標會，事情爆發後有寫承諾書，卯○○有帶被告來找我及甲○○，
    有拿標單及計算書給我，但我都對不起來，因為每次我打電話問卯○○時，她都
    沒有講我是死會，我還問是何人得標這個問題，卯○○應該要提醒我，我是死會
    ，所以我想卯○○應該有默許被告冒標我跟甲○○的會，我從別人的會單知道我
    是八十八年五月被冒標；甲○○是在八十八年八月被冒標，標金均是九千元等語
    （本院九十三年三月三日審錄第十七頁到第二十頁），互核被告自白與證人甲○○、壬○○之證詞相合，應堪採信。此外，復有互助會單（九十一年度一一七八
    二號卷第四十一頁）、承諾書二紙（九十一年度一一七八二號卷第二十九頁、第
    三十一頁）附卷可參，事證明確，被告與卯○○犯意聯絡冒標附表二之互助會之
    犯行應堪認定。(10)證人卯○○固證稱不知被告未經甲○○、壬○○同意冒標渠
    等之互助會，且未同意被告冒標云云，惟證人卯○○始終無法陳述其寫給被告簽
    名之承諾書與其提出之計算書上之金額無法合致，且被告陳述冒標之時間是在寫
    承諾書之前約半年，承諾書之冒標日期有誤，且被冒標者之甲○○與壬○○仍繳
    活會之會錢，利息部分則由被告繳納，俱如前述，況且，如證人卯○○不知被告
    冒標甲○○及壬○○之會，豈會未將標得之會款交付甲○○、壬○○，並且繼續
    向甲○○及壬○○收取活會之會款而非死會之會錢，顯見被告與羅翠敏就被告冒
    標甲○○及壬○○之會有犯意聯絡及行為分擔，證人卯○○所述係卸責之詞，不
    足採信，併此敘明。
二、按互助會之標單上記載會員投標之金額及投標人署押姓名，雖未記載「標單」二
    字，但依民間互助會之習慣該紙張上之記載，足以表示登載名義人擬以所載金額
    標取該互助會用意之證明，依刑法第二百二十條第一項規定，應以私文書論。查
    被告先後偽造附表一、二名義之標單，持以參與競標，並於得標後向活會會員詐
    取會款之行為，核係犯刑法第二百十六條、第二百二十條第一項、第二百十條之
    行使偽造準私文書罪及同法第三百三十九條第一項之詐欺取財罪。被告就附表二
    之犯行與訴外人卯○○有犯意聯絡，行為分擔，為共同正犯。又被告偽造附表一
    、二被害人署押之行為，係其偽造標單之部分行為，與其偽造標單之低度行為，
    均併為行使偽造準私文書之高度行為所吸收，不另論罪。又被告以一詐欺行為向
    不詳多數之活會會員及被冒標者詐欺，係以一行為觸犯數罪名，為同種想像競合
    犯應依刑法第五十五條之規定，從一重處斷。又被告先後多次詐欺、行使偽造準
    私文書之犯行，均時間緊接，所犯均係構成要件相同之罪名，顯係基於概括犯意
    反覆為之，應分別依刑法第五十六條連續犯規定論以一罪，並均加重其刑。就附
    表二之犯行部分，業經到庭實行公訴之檢察官請求併案案理，且該部分與本案起
    訴部分有裁判上一罪之關係，誠如前述，本院自得併予審理。再被告所犯上開二
    罪間，有方法、結果之牽連關係，為牽連犯，亦應依刑法第五十五條之規定，從
    一重之連續行使偽造準私文書罪處斷。爰審酌被告無犯罪前科，素行頗佳，及其
    以債養債致因無力週轉之犯罪動機、目的、犯罪之手段、對被害人所生之危害、
    詐得之金額、犯後坦承犯行態度尚稱良好等一切情狀，量處如主文所示之刑，以
    資懲儆。
三、被告偽造附表一、二被冒用名義人之標單，不能證明已經滅失，其上偽造被冒用
    名義人戊○○、林美玲、高秋圓、丙○○、己○○、乙○、癸○○、壬○○、甲○○之簽名各一枚，爰依刑法第二百十九條之規定諭知沒收。
四、據上論斷，應依刑事訴訟法第四百五十二條、第二百九十九條第一項前段，刑法
    第二十八條、第五十六條、第二百十六條、第二百二十條第一項、第二百十條、
    第三百三十九條第一項、第五十五條、第二百十九條，罰金罰鍰提高標準條例第
    一條前段，判決如主文。
本案經檢察官陳昱旗到庭執行職務。
中      華      民      國    九十三    年      三      月     十七     日
                              臺灣士林地方法院刑事第二庭
                                  審判長法  官  杜  惠  錦
                                        法  官  張  國  棟
                                        法  官  許  辰  舟
右正本證明與原本無異。
如不服本判決，應於判決送達後十日內，向本院提出上訴狀。
                                        書記官  趙  彩  彤
中      華      民      國    九十三    年      三      月   二十二     日
附錄本判決論罪科刑依據之法條：
中華民國刑法第二百十六條：
  行使第二百十條至第二百十五條之文書者，依偽造、變造文書或登載不實事項或使
  登載不實事項之規定處斷。
中華民國刑法第二百二十條第一項：
  在紙上或物品上之文字、符號、圖畫、照像，依習慣或特約，足以為表示其用意之
  證明者，關於本章及本章以外各罪，以文書論。
中華民國刑法第二百十條：
  偽造、變造私文書、足以生損害於公眾或他人者，處五年以下有期徒刑。
中華民國刑法第三百三十九條第一項：
  意圖為自己或第三人不法之所有，以詐術使人將本人或第三人之物交付者，處五年
  以下有期徒刑、拘役或科或併科一千元以下罰金。
